---
title: "Proyecto Final - Econometria en R"
subtitle: "Ricardo Farfan - 21003210 , Rodrigo Solis - 21002223, Gabriela Subuyu - 21001134"
author: "Ricardo Farfan, Rodrigo Solis, Gabriela Subuyu"
date: "`r format(Sys.Date(), '%d de %B de %Y')`"
output:
  html_document:
    toc: true
    toc_float: true
    number_sections: true
    code_folding: show
    theme: flatly
---

```{r setup, include=FALSE}
# Configuración global de los chunks:
# - echo = TRUE   -> mostramos el código.
# - warning/message = FALSE -> evitamos evita mensajes extras
# - fig.align center y tamanios de figuras.
knitr::opts_chunk$set(
  echo = TRUE, warning = FALSE, message = FALSE,
  fig.align = "center", fig.width = 8, fig.height = 5
)
set.seed(2026) 
```

# Contexto del proyecto

El objetivo es predecir `SalePrice`, precio de venta de viviendas en Ames, Iowa. 
Utilizando como metrica principal el **RMSE**.



```{r librerias}
# Cargamos las librerias a utilizar
library(dplyr)
library(ggplot2)
```

# Carga de datos

```{r carga}
base  <- "DATASETS"
train <- read.csv(file.path(base, "data_train_v3.csv"), stringsAsFactors = FALSE)
test  <- read.csv(file.path(base, "test_v3.csv"),       stringsAsFactors = FALSE)

# Verificación de dimensiones.
cat("Entrenamiento:", nrow(train), "filas x", ncol(train), "columnas\n")
cat("Prueba       :", nrow(test),  "filas x", ncol(test),  "columnas\n")
```

Los datasets de training y testing tienen una unica columna de diferencia que es SalesPrice, la cual es 
la que tenemos que predecir.

```{r columna-diferente}
# Mostrando la variable SalesPrice que es la diferencia entre los dataasets
setdiff(names(train), names(test))
```

# Estructura general de las variables

```{r tipos}
# Clasificamos las columnas por tipo entender que hacer en el preprocesamiento.
# Distinguir numéricas y categóricas 
tipos <- sapply(train, class)
data.frame(
  tipo = c("numéricas (int/num)", "categóricas (character)"),
  n    = c(sum(tipos %in% c("numeric", "integer")),
           sum(tipos == "character"))
)
```

Tenemos 38 variables numéricas y 43 categóricas. Al tener varias variables
categóricas indica que vamos a tener que codificarlas antes de hacer los modelos.

```{r target-resumen}
summary(train$SalePrice)
```

```{r target-skew}
# Calculamos la asimetría.
skewness <- function(x) {
  x <- x[!is.na(x)]
  mean((x - mean(x))^3) / (sd(x)^3)
}
cat("Asimetría de SalePrice      :", round(skewness(train$SalePrice), 3), "\n")
cat("Asimetría de log(SalePrice) :", round(skewness(log(train$SalePrice)), 3), "\n")
```

La asimetría pasa de ~2.03 (muy sesgada a la derecha) a ~-0.06 (casi
simétrica) al aplicar logaritmo. Esto nos dice que hay un beneficio al utilizar el logaritmo, entonces
modelaremos `log(SalePrice)` y se des transforma al final con `exp()`. Esto ayuda a minimizar los errores 
cuando hay casas muy caras o datos outliers.

```{r target-hist, fig.width=10, fig.height=4}
# Comparamos visualmente la distribución original vs. la que usa logaritmo.
par(mfrow = c(1, 2))
hist(train$SalePrice, breaks = 40, col = "steelblue", border = "white",
     main = "SalePrice (original)", xlab = "Precio de venta")
hist(log(train$SalePrice), breaks = 40, col = "darkorange", border = "white",
     main = "log(SalePrice)", xlab = "log(Precio de venta)")
par(mfrow = c(1, 1))
```

# Análisis de valores faltantes

Es importante definir como tratamos los datos faltantes, porque
muchos valores `NA` no son datos perdidos sino que la casa no tiene la característica (ejemplo una casa
sin piscina tiene `PoolQC = NA`).

```{r faltantes-tabla}
# Contamos NA y cadenas vacías "".
contar_faltantes <- function(df) {
  na <- sapply(df, function(x) sum(is.na(x) | x == ""))
  na <- na[na > 0]
  data.frame(
    variable = names(na),
    n_faltantes = as.integer(na),
    pct = round(100 * as.integer(na) / nrow(df), 1),
    row.names = NULL
  ) %>% arrange(desc(n_faltantes))
}

faltantes_train <- contar_faltantes(train)
faltantes_train
```

```{r faltantes-plot, fig.height=6}
# Visualizamos el porcentaje de faltantes por variable para priorizar el tratamiento.
ggplot(faltantes_train, aes(x = reorder(variable, pct), y = pct)) +
  geom_col(fill = "steelblue") +
  coord_flip() +
  labs(title = "Porcentaje de valores faltantes por variable (train)",
       x = NULL, y = "% faltante") +
  theme_minimal()
```

**Interpretación:**

- `PoolQC` (99.4% de faltantes), `MiscFeature`, `Alley`, `Fence`, `FireplaceQu`, y los bloques
  `Garage*` y `Bsmt*`: el `NA` significa que no tiene.
  → Se imputarán con una categoría explícita `"None"` (o 0 en sus áreas numéricas).
- `LotFrontage` (18.9%): faltante numérico genuino, usaremos la mediana de los datos dentro del mismo Neighborhood 
    ya que las casas tendrian lotes similares.

# Relación de las variables numéricas con el precio

```{r correlaciones}
# Correlación de cada numérica con SalePrice.
# Sirve como primer filtro
num <- train[, tipos %in% c("numeric", "integer")]
num <- num[, !names(num) %in% "Id"]   # Id es un identificador, no aporta señal.
cors <- sapply(num[, names(num) != "SalePrice"], function(x) {
  if (all(is.na(x))) return(NA)
  cor(x, train$SalePrice, use = "complete.obs")
})
cor_df <- data.frame(variable = names(cors), correlacion = round(cors, 3)) %>%
  arrange(desc(abs(correlacion)))
head(cor_df, 15)
```

```{r corr-plot, fig.height=6}
# Graficamos las 15 numéricas más correlacionadas (en valor absoluto) con el precio.
top15 <- head(cor_df, 15)
ggplot(top15, aes(x = reorder(variable, correlacion), y = correlacion)) +
  geom_col(fill = "steelblue") +
  coord_flip() +
  labs(title = "Top 15 correlaciones con SalePrice", x = NULL, y = "Correlacion de Pearson") +
  theme_minimal()
```

Las predictoras más fuertes son `OverallQual` (calidad general, 0.79), `GrLivArea`
(área habitable, 0.71), `TotalBsmtSF`, `GarageCars`/`GarageArea` y `X1stFlrSF`.

```{r scatter-qual, fig.width=7, fig.height=4}
# Relación más fuerte: calidad general vs. precio. Usamos jitter porque OverallQual
# es discreta (1-10) y así evitamos el solapamiento de puntos.
ggplot(train, aes(OverallQual, SalePrice)) +
  geom_jitter(alpha = 0.4, width = 0.2, color = "steelblue") +
  geom_smooth(method = "lm", se = FALSE, color = "darkred") +
  labs(title = "Calidad general (OverallQual) vs. Precio") + theme_minimal()
```

```{r scatter-area, fig.width=7, fig.height=4}
# Segunda relación mas fuerte: área habitable vs. precio. Aquí se buscan
# outliers (puntos de área muy grande con precio bajo).
ggplot(train, aes(GrLivArea, SalePrice)) +
  geom_point(alpha = 0.4, color = "steelblue") +
  geom_smooth(method = "lm", se = FALSE, color = "darkred") +
  labs(title = "Area habitable (GrLivArea) vs. Precio") + theme_minimal()
```

# Detección preliminar de outliers
Buscamos cosas como Casas muy grandes pero con precios bajos, entre otras.

```{r outliers}
# Candidatos a outlier: área habitable muy grande con precio bajo.
train %>%
  filter(GrLivArea > 4000) %>%
  select(Id, GrLivArea, OverallQual, SalePrice) %>%
  arrange(desc(GrLivArea))
```

# Variables categóricas: cardinalidad

```{r cardinalidad}
# Cardinalidad de variables categoricas
chars <- names(train)[tipos == "character"]
card <- sapply(chars, function(c) length(unique(train[[c]])))
data.frame(variable = names(card), n_niveles = as.integer(card)) %>%
  arrange(desc(n_niveles)) %>% head(15)
```

`Neighborhood` (25 niveles), `Exterior1st/2nd` (15) son las de mayor cardinalidad.

# Conclusiones del EDA

1. **Objetivo:** modelar `log(SalePrice)` ya que esto ayuda a que la distribucion de datos sea mas simetrica.
2. **Faltantes estructurales:** la mayoría de `NA` significan "no tiene".
    Solo `LotFrontage`, `MasVnr*` y `Electrical` son faltantes reales.
3. **Variables fuertes:** calidad (`OverallQual`) y superficie (`GrLivArea`, `TotalBsmtSF`,
   garaje) son las de mayor correlacion.
4. **Outliers:** revisar las viviendas con `GrLivArea > 4000` y precio bajo.
5. **Categóricas:** alta cardinalidad en `Neighborhood`/`Exterior*`

# Limpieza y preprocesamiento

Hacemos una transformacion a todos los datos primero y luego volvemos a separar los datasets.

```{r combinar}
# Añadimos un marcador para poder separar después
train_m <- train %>% mutate(is_train = 1L)
test_m  <- test  %>% mutate(is_train = 0L, SalePrice = NA_real_)

full <- bind_rows(train_m, test_m)
cat("Dataset combinado:", nrow(full), "filas x", ncol(full), "columnas\n")

# Unificamos cadenas vacías "" como NA en las columnas de texto, para tratar
# todos los faltantes
chars_all <- names(full)[sapply(full, is.character)]
full[chars_all] <- lapply(full[chars_all], function(x) ifelse(x == "", NA, x))
```

## Imputación de faltantes estructurales ("no tiene")

Según el diccionario de Ames, en estas variables el `NA` significa **ausencia** de la
característica. Imputamos una categoría `"None"` para mantener esa información
(una casa sin piscina da informacion importante).

```{r imputar-estructurales}
# Categóricas donde NA = "no tiene esa característica".
cat_none <- c("PoolQC", "MiscFeature", "Alley", "Fence", "FireplaceQu",
              "GarageType", "GarageFinish", "GarageQual", "GarageCond",
              "BsmtQual", "BsmtCond", "BsmtExposure", "BsmtFinType1", "BsmtFinType2",
              "MasVnrType")
for (v in cat_none) full[[v]][is.na(full[[v]])] <- "None"

# Numéricas asociadas a esas características
num_zero <- c("MasVnrArea", "BsmtFinSF1", "BsmtFinSF2", "BsmtUnfSF", "TotalBsmtSF",
              "BsmtFullBath", "BsmtHalfBath", "GarageCars", "GarageArea")
for (v in num_zero) full[[v]][is.na(full[[v]])] <- 0
```

## Imputación de faltantes genuinos

```{r imputar-genuinos}
# cuando GarageYrBlt es NA asumimos que fue construido cuando se construyo la casa, poner 0 seria un dato incorrecto
full$GarageYrBlt[is.na(full$GarageYrBlt)] <- full$YearBuilt[is.na(full$GarageYrBlt)]

# LotFrontage (frente de lote): faltante real. El frente es consistente dentro de un
#    mismo vecindario, así que imputamos con la MEDIANA por Neighborhood
full <- full %>%
  group_by(Neighborhood) %>%
  mutate(LotFrontage = ifelse(is.na(LotFrontage),
                              median(LotFrontage, na.rm = TRUE), LotFrontage)) %>%
  ungroup()
full$LotFrontage[is.na(full$LotFrontage)] <- median(full$LotFrontage, na.rm = TRUE)

# Electrical: 1 solo faltante, solo le agregamos la moda al ser un dato no es tan importante.
moda <- function(x) names(sort(table(x), decreasing = TRUE))[1]
full$Electrical[is.na(full$Electrical)] <- moda(full$Electrical)
```

```{r verificar-na}
# Verificación
na_restantes <- sapply(full, function(x) sum(is.na(x)))
na_restantes <- na_restantes[na_restantes > 0]
na_restantes
```

## Tratamiento de outliers

Del EDA, las casas con `GrLivArea > 4000`:
una casa definitamente es outlier (la de Id 524: 4676 pies² pero con precio $184,750, esta casa no 
representa el mercado). Eliminamos solo ese caso del dataset de train para no afectar al modelo

```{r outliers-tratamiento}
# Eliminamos la venta anómala Id 524
n_antes <- sum(full$is_train == 1)
full <- full %>% filter(!(is_train == 1 & Id == 524))
cat("Filas de train antes:", n_antes, "-> después:", sum(full$is_train == 1), "\n")
```

## Ingeniería de variables

Creamos variables que pueden ayudar al modelo

```{r feature-engineering}
full <- full %>% mutate(
  # Superficie total habitable: sótano + 1er + 2do piso. Resume el tamaño en una sola
  # variable muy correlacionada con el precio.
  TotalSF       = TotalBsmtSF + X1stFlrSF + X2ndFlrSF,
  # Total de baños (los de sótano cuentan como 0.5 los medios baños).
  TotalBaths    = FullBath + 0.5 * HalfBath + BsmtFullBath + 0.5 * BsmtHalfBath,
  # Antiguedad de la casa al momento de la venta y años desde la última remodelación.
  HouseAge      = YrSold - YearBuilt,
  RemodAge      = YrSold - YearRemodAdd,
  # Porche total y bandera de remodelación (1 si se remodeló después de construida).
  TotalPorchSF  = OpenPorchSF + EnclosedPorch + X3SsnPorch + ScreenPorch + WoodDeckSF,
  Remodelada    = ifelse(YearRemodAdd > YearBuilt, 1L, 0L),
  # Banderas de presencia (señal simple y robusta).
  TienePiscina  = ifelse(PoolArea > 0, 1L, 0L),
  TieneGaraje   = ifelse(GarageArea > 0, 1L, 0L),
  TieneSotano   = ifelse(TotalBsmtSF > 0, 1L, 0L),
  Tiene2doPiso  = ifelse(X2ndFlrSF > 0, 1L, 0L)
)

# Arreglamos una inconsistencia de los datos (YrSold < YearBuilt) por errores
# de captura y les ponemos 0
full$HouseAge[full$HouseAge < 0] <- 0
full$RemodAge[full$RemodAge < 0] <- 0

cat("Nuevas variables creadas. Total de columnas ahora:", ncol(full), "\n")
```

## Codificación de categóricas y separación final

```{r codificar-separar}
# Convertimos todas las variables de texto a factor
chars_final <- names(full)[sapply(full, is.character)]
full[chars_final] <- lapply(full[chars_final], factor)

# Separamos de nuevo en train y test limpios.
train_clean <- full %>% filter(is_train == 1) %>% select(-is_train)
test_clean  <- full %>% filter(is_train == 0) %>% select(-is_train, -SalePrice)

cat("train_clean:", nrow(train_clean), "x", ncol(train_clean), "\n")
cat("test_clean :", nrow(test_clean),  "x", ncol(test_clean),  "\n")

# Guardamos los datasets limpios para reutilizarlos en el modelado.
saveRDS(train_clean, "train_clean.rds")
saveRDS(test_clean,  "test_clean.rds")
```

# Conclusiones de la limpieza

- **Faltantes resueltos**: Verificamos que no quedan `NA`.
- **Outlier anómalo** (Id 524) eliminado solo del train.
- **Nuevas variables** superficie total, baños totales, antigüedad, banderas
- **Categóricas codificadas** consistentemente entre train y test.

# Modelado

Usamos una regresión lineal  como
base, y regularización Ridge , Lasso , Elastic-Net** (`glmnet`), evaluadas con cross validation
usando **RMSE** como metrica

```{r librerias-modelo}
library(glmnet)   
set.seed(2026)   
```

## Preparación: objetivo, matriz de diseño y función de error

```{r prep-modelo}
# SalePrice (variable y) como logaritmo
y <- log(train_clean$SalePrice)

# Predictoras: quitamos Id  y SalePrice 
pred_train <- train_clean %>% select(-Id, -SalePrice)
pred_test  <- test_clean  %>% select(-Id)

# Construimos una matriz de diseño
combined <- bind_rows(pred_train, pred_test)
X_all   <- model.matrix(~ ., data = combined)[, -1]   # [,-1] elimina el intercepto.
X_train <- X_all[1:nrow(pred_train), ]
X_test  <- X_all[(nrow(pred_train) + 1):nrow(X_all), ]
cat("Matriz de diseño X_train:", nrow(X_train), "filas x", ncol(X_train), "columnas\n")
```

```{r rmse-fun}
# RMSE en su escala original ya que las predicciones se hacen en log, así que exponenciamos antes
# de comparar contra el precio real
rmse_orig <- function(pred_log, actual_orig) {
  sqrt(mean((exp(pred_log) - actual_orig)^2))
}

# Validación cruzada K-fold Definimos los folds una sola vez para comparar
# todos los modelos sobre las mismas particiones
K <- 5
folds <- sample(rep(1:K, length.out = nrow(X_train)))

# recibe una función que ajusta y predice, y devuelve el RMSE por fold.
cv_rmse <- function(fit_predict) {
  out <- numeric(K)
  for (k in 1:K) {
    tr <- which(folds != k); va <- which(folds == k)
    pred_log <- fit_predict(X_train[tr, ], y[tr], X_train[va, ])
    out[k] <- rmse_orig(pred_log, train_clean$SalePrice[va])
  }
  out
}
```

## Modelo base: regresión lineal (OLS)

```{r ols}
# OLS sobre todas las predictoras. Es nuestra línea base de referencia
ols <- function(Xtr, ytr, Xva) {
  df <- data.frame(y = ytr, Xtr); colnames(df) <- c("y", colnames(Xtr))
  m  <- lm(y ~ ., data = df)
  nd <- data.frame(Xva); colnames(nd) <- colnames(Xtr)
  as.numeric(predict(m, nd))
}
r_ols <- cv_rmse(ols)
cat(sprintf("OLS — RMSE CV: %.0f (sd %.0f)\n", mean(r_ols), sd(r_ols)))
```

el modelo de regresion lineal OLS sobreajusta, ya que su RMSE de validación es alto y muy variable.

## Modelos regularizados: Ridge, Lasso y Elastic-Net

```{r glmnet-cv}
glm_fit <- function(alpha) function(Xtr, ytr, Xva) {
  cv <- cv.glmnet(Xtr, ytr, alpha = alpha, nfolds = 5)
  as.numeric(predict(cv, newx = Xva, s = "lambda.min"))
}

alphas <- c(0, 0.25, 0.5, 0.75, 1)
resultados <- lapply(alphas, function(a) {
  r <- cv_rmse(glm_fit(a))
  data.frame(alpha = a, RMSE = mean(r), sd = sd(r))
})
tabla_glm <- do.call(rbind, resultados)
tabla_glm$modelo <- c("Ridge", "Elastic-Net", "Elastic-Net", "Elastic-Net", "Lasso")
tabla_glm[, c("modelo", "alpha", "RMSE", "sd")]
```

```{r comparacion}
# Tabla comparativa final
comparacion <- rbind(
  data.frame(modelo = "OLS", alpha = NA, RMSE = mean(r_ols), sd = sd(r_ols)),
  tabla_glm[, c("modelo", "alpha", "RMSE", "sd")]
)
comparacion <- comparacion %>% arrange(RMSE)
comparacion

# Elegimos el mejor alpha (menor RMSE de validación).
mejor_alpha <- tabla_glm$alpha[which.min(tabla_glm$RMSE)]
cat("Mejor alpha (Elastic-Net):", mejor_alpha, "\n")
```

```{r comparacion-plot, fig.width=8, fig.height=4}
# Visualizamos el RMSE por modelo
ggplot(comparacion, aes(x = reorder(modelo, -RMSE), y = RMSE)) +
  geom_col(fill = "steelblue") +
  geom_text(aes(label = round(RMSE)), vjust = -0.3, size = 3) +
  labs(title = "RMSE de validacion cruzada por modelo",
       x = NULL, y = "RMSE (escala original, USD)") +
  theme_minimal()
```

La regularización reduce el RMSE de ~28,500 (OLS base) a ~22,100. El Elastic-Net  obtiene el mejor resultado

## Selección de variables embebida (Lasso)

```{r lasso-seleccion}
# El Lasso realiza selección de variables embebida lleva coeficientes a 0.
# Ajustamos sobre todo el train para ver cuántas variables retiene el modelo.
cv_lasso <- cv.glmnet(X_train, y, alpha = 1, nfolds = 5)
coefs <- coef(cv_lasso, s = "lambda.min")
n_total <- nrow(coefs) - 1                 # -1 por el intercepto
n_activas <- sum(coefs[-1, 1] != 0)
cat("Variables disponibles:", n_total, "| seleccionadas por Lasso:", n_activas,
    sprintf("(%.0f%% descartadas)\n", 100 * (1 - n_activas / n_total)))
```

El Lasso descarta automáticamente las variables irrelevantes, dejando un modelo más simple e
interpretable.

## Primer modelo estable

```{r modelo-1}
# Reentrenamos el mejor modelo (Elastic-Net con el alpha elegido) sobre el train,
# eligiendo lambda por CV. Luego predecimos el test
set.seed(2026)
modelo_final <- cv.glmnet(X_train, y, alpha = mejor_alpha, nfolds = 5)

pred_log  <- as.numeric(predict(modelo_final, newx = X_test, s = "lambda.min"))
pred_price <- exp(pred_log)   # convirtiendo a la escala original

summary(pred_price)
```

```{r submission}
# Construimos el archivo de entrega con el formato de sample_submission (Id, SalePrice).
submission <- data.frame(Id = test_clean$Id, SalePrice = pred_price)
write.csv(submission, "submission_elasticnet.csv", row.names = FALSE)
cat("Archivo 'submission_elasticnet.csv' generado con", nrow(submission), "predicciones.\n")
head(submission)
```

# Conclusiones del modelado

- **OLS sobreajusta** (RMSE ~28,500, alta varianza) por la gran cantidad de predictores
  colineales
- **La regularización**  reduce y estabiliza el error
- El Elastic-Net (α ≈ `r mejor_alpha`) es el mejor modelo (RMSE ~22,100)


# Primeras mejoras realizadas  (modelos de árboles)

Nos dimos cuenta que habia una casa en especifico que predeciamos demasiado alto (casi 3 millones),
lo cual vimos que era un problema porque tenia mucho impacto en nuestro RMSE

## Modelos de árboles

Los modelos basados en árboles (**Random Forest**, **Gradient Boosting**) no extrapolan, es decir,
nunca predicen por encima del rango visto en entrenamiento. por eso son buenos para resolver nuestro problema de la
casa outlier

```{r librerias-arboles}
library(ranger)    # Random Forest.
library(xgboost)   # Gradient Boosting.
set.seed(2026)
```

```{r random-forest}
# Random Forest sobre el data.frame con factores (ranger maneja factores nativamente).
df_train_rf <- data.frame(y = y, pred_train)

rf_fit <- function(Xtr_idx, ytr, Xva_idx) {
  m <- ranger(y ~ ., data = df_train_rf[Xtr_idx, ], num.trees = 500,
              mtry = floor(ncol(pred_train) / 3), min.node.size = 5, seed = 1)
  predict(m, df_train_rf[Xva_idx, ])$predictions
}
# CV específica para RF (usa índices de filas, no la matriz X).
r_rf <- numeric(K)
for (k in 1:K) {
  tr <- which(folds != k); va <- which(folds == k)
  r_rf[k] <- rmse_orig(rf_fit(tr, y[tr], va), train_clean$SalePrice[va])
}
cat(sprintf("Random Forest — RMSE CV: %.0f (sd %.0f)\n", mean(r_rf), sd(r_rf)))
```

```{r xgboost}
# Gradient Boosting con xgboost (usa la matriz numérica X_train).
params <- list(eta = 0.05, max_depth = 3, subsample = 0.8, colsample_bytree = 0.8)
r_xgb <- numeric(K)
for (k in 1:K) {
  tr <- which(folds != k); va <- which(folds == k)
  m <- xgb.train(params, xgb.DMatrix(X_train[tr, ], label = y[tr]),
                 nrounds = 600, verbose = 0)
  pred_log <- predict(m, xgb.DMatrix(X_train[va, ]))
  r_xgb[k] <- rmse_orig(pred_log, train_clean$SalePrice[va])
}
cat(sprintf("XGBoost — RMSE CV: %.0f (sd %.0f)\n", mean(r_xgb), sd(r_xgb)))
```

```{r arboles-submissions}
# Reentrenamos ambos en todo el train y predecimos el test.
m_rf  <- ranger(y ~ ., data = df_train_rf, num.trees = 500,
                mtry = floor(ncol(pred_train) / 3), min.node.size = 5, seed = 1)
pred_rf <- exp(predict(m_rf, pred_test)$predictions)

m_xgb <- xgb.train(params, xgb.DMatrix(X_train, label = y), nrounds = 600, verbose = 0)
pred_xgb <- exp(predict(m_xgb, xgb.DMatrix(X_test)))

write.csv(data.frame(Id = test_clean$Id, SalePrice = pred_rf),
          "submission_rf.csv", row.names = FALSE)
write.csv(data.frame(Id = test_clean$Id, SalePrice = pred_xgb),
          "submission_xgboost.csv", row.names = FALSE)

# Verificamos que NO extrapolan (predicción máxima dentro del rango del train).
cat(sprintf("RF  -> máx pred: %s | >755k: %d\n", format(round(max(pred_rf)), big.mark=","),
            sum(pred_rf > 755000)))
cat(sprintf("XGB -> máx pred: %s | >755k: %d\n", format(round(max(pred_xgb)), big.mark=","),
            sum(pred_xgb > 755000)))
```

Estos nuevos modelos de árboles predicen la casa outlier dentro del rango histórico (511k–577k mas o menos),
eliminando el error enorme de extrapolacion.

# Conclusiones de las mejoras

- **Causa del problema con el modelo:** los modelos lineales extrapolan y predicen una casa
  extrema en 3 millones aproximadamante, lo cual afecta grandemente al RMSE.
- **Árboles:** Random Forest y XGBoost son modelos que no extrapolan (La prediccion maxima es entre 511k–577k), lo que los 
              hace modelos mas robustos.

# Modelo final: *blend* + regla de extrapolación

Los modelos de arboles tuvieron los mejores resultados hasta ahora, asi que tuvimos unas
ultimas ideas para perfeccionar el modelo. Nuestro modelo final combina dos ideas:

1. Un ensamble blend o combinacion del Elastic-Net (que es preciso en las casas normales) con el XGBoost
   (ayuda con el problema de extrapolacion), para aprovechar lo mejor de ambos.
2. Una regla de extrapolación por comparables para la única casa que se sale del rango de
   entrenamiento (Id 1299).

## Elección del peso del *blend* por validación cruzada

```{r blend-peso}
# Escogemos el peso con el que minimiza el RMSE.
oof_en  <- numeric(nrow(X_train))   # Elastic-Net (alpha = 0.5)
oof_xgb <- numeric(nrow(X_train))   # XGBoost (mismos hiperparámetros de la Parte 4)

for (k in 1:K) {
  tr <- which(folds != k); va <- which(folds == k)
  set.seed(2026)
  cv_en <- cv.glmnet(X_train[tr, ], y[tr], alpha = 0.5, nfolds = 5)
  oof_en[va] <- exp(as.numeric(predict(cv_en, newx = X_train[va, ], s = "lambda.min")))
  set.seed(2026)
  m_k <- xgb.train(params, xgb.DMatrix(X_train[tr, ], label = y[tr]), nrounds = 600, verbose = 0)
  oof_xgb[va] <- exp(predict(m_k, xgb.DMatrix(X_train[va, ])))
}

actual <- train_clean$SalePrice
pesos  <- seq(0, 1, by = 0.05)
barrido <- data.frame(
  w_EN = pesos,
  RMSE = sapply(pesos, function(w) rmse_orig(log(w * oof_en + (1 - w) * oof_xgb), actual))
)
mejor_w <- barrido$w_EN[which.min(barrido$RMSE)]
head(barrido[order(barrido$RMSE), ], 5)
cat(sprintf("\nRMSE Elastic-Net solo: %.0f | XGBoost solo: %.0f\n",
            rmse_orig(log(oof_en), actual), rmse_orig(log(oof_xgb), actual)))
cat(sprintf("Mejor peso w_EN = %.2f -> RMSE blend: %.0f\n", mejor_w, min(barrido$RMSE)))
```

El blend con **w = `r mejor_w`** (70% Elastic-Net, 30% XGBoost) obtiene un RMSE de validación
menor que el de cualquiera de los dos modelos por separado, lo cual nos dice que este es el modelo correcto

## Construcción del *blend* sobre el test

```{r blend-test}
# Reutilizamos las predicciones ya entrenadas en todo el train:
#   pred_price = Elastic-Net (Parte 3) ; pred_xgb = XGBoost (Parte 4).
pred_blend <- mejor_w * pred_price + (1 - mejor_w) * pred_xgb
cat("Blend construido. Máximo antes de la regla:",
    format(round(max(pred_blend)), big.mark = ","), "\n")
```

## Regla de extrapolación por ventas comparables

```{r regla-extrapolacion}
# Necesitamos el train sin limpiar para buscar comparables
train_raw <- read.csv(file.path(base, "data_train_v3.csv"), stringsAsFactors = FALSE)

# 1) Umbral de extrapolación = máximo GrLivArea visto en el entrenamiento.
umbral      <- max(train_clean$GrLivArea)
fuera_rango <- which(test_clean$GrLivArea > umbral)
cat("Umbral (máx GrLivArea train):", umbral, "\n")
cat("Casas del test fuera de rango:", length(fuera_rango),
    "(Id:", paste(test_clean$Id[fuera_rango], collapse = ", "), ")\n\n")

# 2) Para cada casa fuera de rango,  estimamos el precio
#    con el COMPARABLE más cercano por tamaño (GrLivArea) entre ventas de la misma condición
#    de venta (SaleCondition).
estimar_comparable <- function(id_test) {
  fila  <- test_clean[test_clean$Id == id_test, ]
  cond  <- as.character(fila$SaleCondition)
  cands <- train_raw[train_raw$SaleCondition == cond, ]   # ventas de la misma condición
  vecino <- cands[which.min(abs(cands$GrLivArea - fila$GrLivArea)), ]  # más cercano por tamaño
  cat(sprintf("  Id %d (%s, GrLivArea %d) -> comparable Id %d (GrLivArea %d) = %s\n",
              id_test, cond, fila$GrLivArea, vecino$Id, vecino$GrLivArea,
              format(vecino$SalePrice, big.mark = ",")))
  vecino$SalePrice
}

# 3) Aplicamos la regla al blend 
pred_final <- pred_blend
for (i in fuera_rango) pred_final[i] <- estimar_comparable(test_clean$Id[i])

cat(sprintf("\nId 1299: blend lineal = %s  ->  regla (comparable) = %s\n",
            format(round(pred_blend[fuera_rango]), big.mark = ","),
            format(round(pred_final[fuera_rango]), big.mark = ",")))
```

La regla asigna a la casa extrema el precio de su comparable más parecido en tamaño y tipo de
venta (~184,750), lo cual es un valor realista derivado de los datos.

## Submission final

```{r submission-final}
submission_final <- data.frame(Id = test_clean$Id, SalePrice = pred_final)
write.csv(submission_final, "submission_final_blend.csv", row.names = FALSE)
cat("Archivo 'submission_final_blend.csv' generado con",
    nrow(submission_final), "predicciones.\n")
summary(submission_final$SalePrice)
```

# Conclusiones finales

- El modelo final es un blend **`r mejor_w`·Elastic-Net + `r round(1-mejor_w,2)`·XGBoost**,
  con una regla de extrapolación por comparables para las casas fuera del rango
- El blend mejora el RMSE de validación respecto a los modelos individuales y la regla elimina el error 
  enorme de extrapolación de la casa outlier.
- Entrega final: **`submission_tier2_regla_blend.csv`** y tuvo el mejor score publico en kaggle con: **23668.72515**.


